【裁判字號】    87,易,2484
【裁判日期】    890405
【裁判案由】    詐欺等
【裁判全文】
臺灣臺南地方法院刑事判決                        八十七年度易字第二四八四號
    公  訴  人  臺灣台南地方法院檢察署檢察官
    被      告  乙○○
    選任辯護人  張仁懷
右列被告因偽造文書案件，經檢察官提起公訴（八十六年度偵字第一四三七三號、一
五０六五號、三六七二號、四００一號）及移送併辦（八十七年度偵字第一０九四０
號、三四七九號），本院判決如左：
    主  文
乙○○連續行使偽造私文書，足以生損害於他人，處有期徒刑壹年，緩刑參年。
偽造之「正民貿易有限公司」印章乙顆及如附表一所示五紙支票背面偽造之「正民貿
易有限公司」之印文各乙枚均沒收。
    事  實
一、乙○○係耀慧企業有限公司（以下稱耀慧公司）之負責人，基於意圖為耀慧公司
    不法所有、行使偽造私文書及行使業務上登載不實文書之概括犯意，於民國八十
    年七月間，明知耀慧公司與正民貿易有限公司（下稱正民公司）並無生意上往來
    ，竟為向第一商業銀行新化分行（下稱第一銀行）票貼取得融資，於民國八十六
    年七月間，在台南市利用不知情之刻印師傅偽造正民貿易有限公司之印章乙顆，
    再於同年七月至九月間，先後五次在台南縣新市鄉大社村大社五五二之一號，蓋
    用該印章在附表一所示五紙支票背面上，偽造正民公司印文之背書，並在其業務
    上所製作之附表二所示五紙統一發票上，登載內容不實之正民公司向耀慧公司購
    買飾品之交易後，將該統一發票併同支票（附表一編號一所示支票併同附表二編
    號一所示統一發票，以此類推）持向第一銀行辦理票貼，據以行使，使第一銀行
    行員使第一銀行不知情行員陳明和陷於錯誤，准予辦理票貼並給付八成之票載金
    額予耀慧公司，足以生損害於正民公司及第一銀行。乙○○繼復承上開意圖為耀
    慧公司不法所有之概括犯意，夥同具有共同犯意聯絡之其夫詹耀隆（已另案判刑
    確定），二人明知耀慧公司之支票帳戶已於八十六年十一月二十一日遭票據交換
    所公告列為拒絕往來戶，已無付款能力，竟隱瞞該事實，仍自民國八十六年十一
    月二十七日起，至同年十二月二十二日止，先後多次向志賸企業有限公司（以下
    簡稱志賸公司）購買塑膠原料，使志賸公司實際負責人胡志長陷於錯誤而交付，
    共計詐得新臺幣（以下同）一十八萬零四百零三元之塑膠原料。嗣八十六年十二
    月底，志賸公司派人前往耀慧公司收款時，發覺耀慧公司已人去樓空，志賸公司
    始知受騙。
二、案經正民公司代表人黃素真、志騰公司代表人黃素貞訴請報請台灣台南地方法院
    檢察署檢察官偵查起訴及移送併辦。
    理  由
一、右揭事實，業據被告乙○○於審理中坦承不諱，核與告訴人正民公司代表人黃素
    真、告訴人志賸公司代理人胡志長指訴情節及證人第一銀行行員莊國財、陳明和
    於偵查中結證情節均相符，並有附表一所示支票影本五指、附表二所示統一發票
    影本五紙、告訴人正民公司印鑑章印文影本乙紙、告訴人志賸公司應收帳款對帳
    單明細一紙、及第一商業銀行化分行八十八年一月二十日一銀新化字第一五九五
    號函乙紙等在卷可稽。又其行使偽造私文書及行使業務上登載不實文書，自足以
    生損害於正民公司及第一銀行。罪證明確，被告犯行堪以認定。
二、核被告所為，係犯刑法第二百十六條、第二百十條之行使偽造私文書（按支票背
    書，係屬法律規定之私文書）罪、同法第二百十六條、第二百十三條之行使業務
    登載不實文書罪（按此部分其起訴書漏引法條）及同法第三百三十九條第一項之
    詐欺取財罪。公訴人認被告所犯上開行使偽造私文書罪，係犯同法第二百十七條
    之偽造印文罪，此部份起訴法條尚有未洽，應酌予變更。被告與共犯詹耀隆彼此
    間，就向告訴人志賸公司詐欺取財部分，有犯意聯絡及行為分擔，均為共同正犯
    。其偽造印章（按被告係利用不知情之刻印師傅所為，係間接正犯）之及偽造印
    文係屬偽造私文書之階段行為，其偽造私文書及業務登載不實文書之低度行為，
    皆應為行使之高度行為所吸收，均不復另論。其先後多次行使偽造私文書、行使
    業務登載不實文書、詐欺取財犯行，均各時間緊接，犯罪構成要件相同，顯係各
    基於一個概括犯意反覆為之，應依連續犯之規定論以一罪，並依法加重其刑。其
    以一行使行為同時觸犯行使偽造私文書及業務登載不實文書罪，應依想像競合犯
    規定，從一重之行使偽造私文書罪處斷。其所犯上開行使偽造私文書、詐欺取財
    二罪間，有方法與結果之牽連關係，應依牽連犯規定從一重之行使偽造私文書罪
    處斷。又公訴人雖未就被告夥同共犯詹耀隆向告訴人志賸公司詐欺取財部分起訴
    ，惟查該部份犯行與起訴部份，有連續犯之裁判上一罪關係，為起訴效力所及，
    本院自得併予審理，附此敘明。爰審酌被告詐取之金額非小，犯罪所生危害非輕
    、惟前無犯罪前科，審理中坦承犯行，且已與告訴人達成民事和解，犯後態度良
    好等一切情狀，量處如主文所示之刑，以資懲儆。又被告前未曾受有期徒刑以上
    刑之宣告，有本院被告全國前案記錄表乙紙附卷可按，其因一時貪念，偶罹刑典
    ，犯後已有悔意，受此偵審及科刑教訓後，應知警惕而無再犯之虞，本院因認暫
    不執行其刑為當，爰併予以宣告緩刑參年，用啟自新。偽造之「正民貿易有限公
    司」印章乙顆（雖未扣案，但無證據證明已經滅失）及如附表一所示五紙支票背
    面偽造之「正民貿易有限公司」之印文各乙枚，均依法宣告沒收。
三、公訴意旨另以：被告乙○○係耀慧公司負責人，明知耀慧公司營運狀況不佳，已
    無資力支付貨款，竟意圖為耀慧公司不法之所有，基於概括犯意，自民國八十六
    年六月間起至八十六年十一月初止，連續向弘生有限公司（下稱弘生公司）、金
    聚山實業股份有限公司（下稱金聚山公司）、芳益企業社分別購買價值新台幣（
    同）五十一萬八千五百七十六元、一百零一萬一千一百二十五元、五十六萬元七
    千九百二十一元之貨物，使弘生公司業務經理丁○○、金聚山公司業務員丙○○
    、芳益企業社業務人員甲○○陷於錯誤而交付貨物，因認被告此部份亦涉詐欺罪
    嫌云云。惟查：
(一)、按犯罪事實應依證據認定之，無證據不得推定其犯罪事實；又不能證明被告犯
      罪其行為不罰者，應諭知無罪之判決，刑事訴訟法第一百五十四條、第三百零
      一條第一項分別定有明文。又按刑法第三百三十九條第一項之詐欺罪，以意圖
      為自己或第三人之不法之所有，施用詐術使人陷於錯誤而交付財物為犯罪構成
      要件；如行為人欠缺不法所有之意圖或無施用詐術之行為或其所用之方法，不
      能認為詐術，亦不致使人陷於錯誤，即不得以詐欺罪論（最高法院四十六年台
      字第二六０號判例意旨參照）。故民事債務當事人間，若有未依債務本旨履行
      給付之情形，原因非一，其因不可歸責之事由致無法給付，甚至債之關係成立
      後，始惡意遲延給付，皆有可能，非必出於自始無意給付之詐欺罪一端，故別
      無積極證據之情形，自難單以被告單純債務不履行之狀態，即推定被告自始即
      有不法所有之意圖而施用詐術。
(二)、訊據被告固不否認前開向告訴人弘生公司購買貨物，屆期未支付貨款之事實，
      惟矢口認伊有詐欺犯行，辯稱：伊向告訴人等購買貨物時，耀慧公司並非無資
      力之支付貨款，伊係因美國紐約銀行所開出之八十六年十月十五日到期信用狀
      ，突遭該行以檢視單據有瑕疵為理由止付，致遭本國銀行止付信用狀款項，而
      自八十六年十月十五日起開始跳票，影響所及本國銀行隨之緊縮信用融資，造
      成公司資金週轉困難，相繼跳票，然被告自該日開始跳票後，仍勉力維持經營
      ，迄至同年十一月十九日間仍存入一百一十二萬元至帳戶內，連同退補之金額
      ，仍讓持票客戶提兌一百九十四萬餘元，被告並無詐欺之犯意等語。
(三)、經查被告確曾美國紐約銀行所開出之八十六年十月十五日到期金額美金二萬八
      千四百一十元信用狀（按該信用狀雖係開予豪鎂化妝品有限公司，惟該公司與
      耀慧公司均係由被告負責經營），突遭該行以檢視單據有瑕疵為理由止付，致
      遭本國銀行止付信用狀款項，此一事實，業據華商業銀行台南分行於八十九年
      一月十九日以華南外匯字第十號函覆本院無訛，有該行函乙紙及美國紐約銀行
      傳真信件影本、譯本附卷足憑，自足認屬實。又被告確因受該因素影響，自八
      十六年十月十五日起即開始跳票，此一事實，有第一銀行新化分行檢送之之支
      票存款明細分類帳影本乙份附卷足憑。足見耀慧公司於八十年十月十五日前營
      運尚屬正常，參以該公司截至同年九月份仍接到各方訂單，亦有被告提出之訂
      單影本附卷足稽觀之，自堪認被告於八十六年十月十五日前向告訴人弘生公司
      等三公司訂貨，顯均係供該公司常營運所需，為正常交易行為，其顯非無支付
      能力，故自難認被告乙○○有何不法所有之意圖及施用詐術之情事，告訴人等
      出貨亦難謂有何陷於錯誤之情事，至為明確。
(四)、又雖被告於十月十五日開始退票，然此顯係突受上開美國銀行止付信用狀之不
      可預見之情事所導致，且恆諸銀行信用交易，此一因素自會導致本國銀行隨之
      緊縮信用融資，造成公司資金週轉困難，相繼跳票，自不待言。惟被告迄至同
      年十一月十九日間仍存入一百一十二萬元至帳戶內，連同退補之金額，仍讓持
      票客戶提兌一百九十四萬餘元，迄至同年十一月二十二日被列為拒絕往來戶，
      此一事實，亦有第一銀行新化分行支票存款明細分類帳影本、八十八年一月二
      十日一銀新化字第一五九五號函乙紙等在卷可稽，足證被告告自該八十六年十
      月十五日開始跳票後，迄至同年十一月十九日，仍勉力籌款維持經營，亦非已
      陷於無資力狀態，故被告雖於十月十五日至十一月初，仍有向告訴人弘生公司
      、金聚山公司訂貨，亦難謂其有不法所有之意圖及施詐情事，而告訴人等之所
      以願出售，顯亦係基於對耀慧公司之經濟狀況、支付能力、往來信用風險等多
      所評估後，基於主觀上確信所為，亦難謂有何陷於錯誤之情事甚明。
(五)、被告曾於八十七年一月五日、二十二日曾先後召開二次債權人會議，有會議紀
      錄影本二份附卷足憑。且被告已與告訴人弘生等三公司達成民事和解，亦有和
      解書三紙附卷足按。又被告尚且曾發函通知告訴人金聚山公司派員將所出售之
      壓克力三十二包、台化四十三包等原料領回，亦有存證信函乙紙在卷足憑，凡
      此均足證被告並未逃避債務，其確有償債之誠意，其並無不法所有之意圖，亦
      不待言。
(六)、此外復查無其他積極證據足證被告涉有公訴人所指之犯行，揭法條規定及判例
      意旨，應認本件僅係單純民事債務不履行，尚難以詐欺罪相繩，被告此部份被
      訴犯罪不能證明，惟公訴人公訴人既認此部份與前揭有罪部份，有連續犯之裁
      判上一罪之關係，爰不另為無罪之諭知，並此敘明。
四、台灣台南方法院檢察署八十七年偵字第一０四九０號併辦意旨略以：被告偽造千
    多啦股份有限公司之印章，蓋用於黃景星所簽發乙紙發票日八十七年一月二十八
    日、面額四十六萬七千八百元、付款人台灣中小企業銀行仁德分行、票號000
    0000號之支票之背面上，偽造該公司之背書，持向台灣土地銀行新市分行票
    貼，於因認被告所涉該犯行與本件有連續犯之裁判上一罪關係，請求併辦等語。
    惟訊據被告矢口否認有此犯行，辯稱：伊係黃景星互相交換支票及背書方式，向
    銀行辯理票貼，本件該支票背後已有耀慧公司及豪美公司之背書章，已足以向銀
    行辦理票貼，被告無須再偽造千多啦公司之背書等語。經查本件支票上確已有已
    有耀慧公司及豪美公司之背書章，有該支票影本乙紙在卷足稽，又持該支票向台
    灣土地銀行新市分行辦理票貼，並無須二家以上公司之背書章，此一事實，亦經
    本院向該行函查無訛，有該行函乙紙在卷足憑，足辯被告所辯，尚與事實相符，
    堪以採信。此外復查無其他積極證據足證被告涉有公訴人所指之犯行，因認此部
    份被告被訴犯罪不能證明，難認與起訴部分有連續犯之裁判上一罪關係，無從請
    求併辦，應予退回由檢察官依法處理。
五、據上論斷，應依刑事訴訟法第二百九十九條第一項前段、第三百條，刑法第二十
    八條第五十六條、第二百十六條、第二百十條、第二百十五條、第五十五條、
    第七十四條第一款、第二百十九條，罰金罰鍰提高標準條例第一條前段，判決如
    主文。
本案經檢察官盧駿道到庭執行職務。
中    華    民    國      八十九    年      四        月        五      日
                              臺灣臺南地方法院刑事第一庭
                                   法  官  柯  顯  卿
右正本證明與原本無異。
如不服本判決，應於判決送達後十日內向本院提出上訴狀( 應附繕本 )。
                                   書記官  盧  立  勇
中    華    民    國      八十九    年      四        月        六      日
附表一：
 編號   發  票  日  面額(新台幣)   票     號  發票人  付       款       人
 一     86.12.00    000000元       0000000    陳文明  台南市第五信用合作社
 二     86.12.00    000000元       0000000    同右    同右
 三     86.12.00    000000元       0000000    同右    同右
 四     87.2.00     000000元       0000000    同右    同右
 五     87.2.00     000000元       0000000    同右    同右
附表二：
  編號   發  票  日  金額(新台幣)   票     號  發  票  人   買  受  人
  一     86.8.00     000000         00000000   耀慧公司     正民公司
  二     86.7.00     000000         00000000   同右         同右
  三     86.7.00     000000         00000000   同右         同右
  四     86.8.00     000000         00000000   同右         同右
  五     86.8.00     000000         00000000   同右         同右
附錄本案論罪科刑法條全文：
刑法第二百十條：偽造、變造私文書，足以生損害於公眾或他人者，處五年以下有期
                徒刑。
刑法第二百十六條：行使第二百十條至第二百十五條之文書者，依偽造、變造文書或
                  登載不實事項或使登載不實事項之規定處斷。
刑法第二百十五條：
刑法第三百三十九條第一項：意圖為自己或第三人不法之所有，以詐術使人將本人或
                          第三人之物交付者，處五年以下有期徒刑、拘役或科或
                          併科一千元以下罰金。


司法院資訊處製作；財團法人民間司法改革基金會備份。
